ACORDAO-COMPLETO-2558172

ACÓRDÃO 2467/2022 ATA 42/2022 - PLENÁRIO

VISTOS, relatados e discutidos estes embargos de declaração, opostos por Lázaro Luiz Gonzaga contra o Acórdão 2093/2022-TCU-Plenário, por meio do qual o Tribunal conheceu do recurso de revisão interposto pelo Ministério Público junto ao TCU contra o Acórdão 2922/2017-TCU-Segunda Câmara e deu-lhe provimento para julgar irregulares as contas do embargante e manter o julgamento em relação a José Carlos Cirilo da Silva,
ACORDAM os Ministros do Tribunal de Contas da União, reunidos em sessão do Plenário, diante das razões expostas pelo Relator, em: 
9.1. com fundamento nos arts. 32, inciso II, e 34 da Lei 8.443/1992, conhecer dos presentes embargos de declaração e rejeitá-los; 
9.2. dar ciência deste acórdão ao embargante.

Embargos de declaração contra acórdão que conheceu do recurso de revisão interposto pelo Ministério Público junto ao TCU e deu-lhe provimento para julgar irregulares as contas do embargante e manter o julgamento em relação a outro responsável.

Administração Regional do Senac no Estado de Minas Gerais.

3. Embargante: Lázaro Luiz Gonzaga (XXX.106.546-XX).

13.1. Ministros presentes: Walton Alencar Rodrigues (na Presidência), Benjamin Zymler, Augusto Nardes, Bruno Dantas (Relator), Vital do Rêgo, Jorge Oliveira e Antonio Anastasia.
13.2. Ministros-Substitutos presentes: Marcos Bemquerer Costa e Weder de Oliveira.

BRUNO DANTAS

Ministro Bruno Dantas.

Trata-se da prestação de contas anual da Administração Regional do Serviço Nacional de Aprendizagem Comercial no Estado de Minas Gerais - Senac/MG referente ao exercício de 2012.
Na instrução que analisou as contas, a unidade instrutora, depois de avaliar os atos de gestão, propôs ao Tribunal o julgamento das contas de Lázaro Luiz Gonzaga (Presidente do Senac/MG) pela irregularidade, com base no artigo 16, inciso III, alíneas "b" e "c", da Lei 8.443/1992, e das contas de José Carlos Cirilo da Silva (Diretor Regional) pela regularidade com ressalva.
O Ministério Público junto ao TCU - MPTCU, por sua vez, discordou da proposta de irregularidade das contas do primeiro responsável, por entender que as falhas verificadas não se revestiam de gravidade suficiente para macular toda a gestão de 2012, manifestando-se, assim, pela regularidade com ressalva das contas de Lázaro Luiz Gonzaga entre outros responsáveis. 
Nessa esteira, o relator anterior acolheu a proposta do Ministério Público especializado e, dessa forma, por meio do Acórdão 2922/2017-TCU-Segunda Câmara (peça 48) , as contas de Lázaro Luiz Gonzaga foram julgadas regulares e as de José Carlos Cirilo da Silva regulares com ressalva.
Em vista da apuração de irregularidades, com a consequente aplicação de multa a ambos em processo de denúncia (TC Processo 013.881/2014-0) , o MPTCU interpôs o recurso de revisão em apreciação, em que, ao final, requer a reabertura das contas relativas ao exercício de 2012 e o seu julgamento pela irregularidade em relação a esses responsáveis.
Por meio do Acórdão 2093/2022-TCU-Plenário, o Tribunal conheceu do referido recurso de revisão interposto contra o Acórdão 2922/2017-TCU-Segunda Câmara e deu-lhe provimento para julgar irregulares as contas de Lázaro Luiz Gonzaga e manter o julgamento das contas de José Carlos Cirilo da Silva pela regularidade com ressalva. 	
Diante do desfecho desfavorável, Lázaro Luiz Gonzaga opõe agora embargos de declaração (peça 94) contra a derradeira decisão, alegando, em síntese, a existência de omissão, uma vez que "a pretensão punitiva se encontra acobertada pela prescrição quinquenal, nos termos da jurisprudência do Supremo Tribunal Federal (STF) ".
É o relatório.

Márcio Augusto Ramos Tinoco (OAB/PI 3.447), representando Lázaro Luiz Gonzaga; Rogério Evangelista Santana (OAB/MG 101.532) e outros, representando a Administração Regional do Senac no Estado de Minas Gerais.

Subprocurador-Geral Lucas Rocha Furtado.

PRESTAÇÃO DE CONTAS ORDINÁRIA, EXERCÍCIO DE 2012. CONTAS REGULARES, COM QUITAÇÃO PLENA, DE ALGUNS RESPONSÁVEIS. CONTAS REGULARES COM RESSALVA DE OUTROS GESTORES. RECURSO DE REVISAO INTERPOSTO PELO MPTCU EM RAZÃO DE ILEGALIDADES VERIFICADAS EM PROCESSO DE DENÚNCIA EM QUE HOUVE APLICAÇÃO DE MULTA. PROVIMENTO PARCIAL. MANUTENÇÃO DA REGULARIDADE COM RESSALVA DAS CONTAS DE UM RESPONSÁVEL. REABERTURA E ALTERAÇÃO DO JULGAMENTO DAS CONTAS DE OUTRO RESPONSÁVEL PARA IRREGULARES. EMBARGOS DE DECLARAÇÃO. AUSÊNCIA DO VÍCIO ALEGADO. REJEIÇÃO.

PRESTAÇÃO DE CONTAS (PC)

Secretaria de Recursos (Serur); Secretaria de Controle Externo do Desenvolvimento Econômico (SecexDesenvolvimento).

Trata-se de embargos de declaração opostos por Lázaro Luiz Gonzaga contra o Acórdão 2093/2022-TCU-Plenário, por meio do qual o Tribunal conheceu do recurso de revisão interposto pelo Ministério Público junto ao TCU contra o Acórdão 2922/2017-TCU-Segunda Câmara e deu-lhe provimento para julgar irregulares as contas do embargante e manter o julgamento em relação a José Carlos Cirilo da Silva.
O embargante alega, em síntese, a existência de omissão, uma vez que "a pretensão punitiva se encontra acobertada pela prescrição quinquenal, nos termos da jurisprudência do Supremo Tribunal Federal (STF) ".
Satisfeitos os requisitos atinentes à espécie, os presentes embargos devem ser conhecidos, com fundamento nos arts. 32, inciso II, e 34 da Lei 8.443/1992. 
Inicialmente, acerca da natureza dos embargos declaratórios, julgo relevante transcrever o seguinte excerto do Acórdão 1218/2015-TCU-Plenário: 
"Antes de tratar especificamente dos argumentos trazidos pelos embargantes, lembro que essa espécie recursal, cujo objetivo é sanar eventuais omissões, obscuridades ou contradições, não deve ser manejada para rediscussão de mérito, o que representa, na prática, a possibilidade de repetição de um mesmo recurso, ferindo os princípios da singularidade, da isonomia e da celeridade processual. Os embargos declaratórios devem ter como fundamentação a obscuridade (falta de clareza na redação do julgado) , contradição (existência de proposições inconciliáveis entre si) e omissão (falta de pronunciamento judicial sobre matéria que deveria ter sido apreciada pelo juiz) ." 
Dito isso, observo que a alegada omissão não procede. Em meu voto, tratei da questão da prescrição em harmonia com o entendimento do TCU à época do julgamento:
"Sobre esse tema, adoto o posicionamento clássico e há muito reiterado desta Corte pela imprescritibilidade.
No que se refere ao entendimento fixado a partir do RE 636.886/AL (Tema 899 da repercussão geral) ao presente caso, limito-me a registrar o que restou consignado pelo próprio relator, Ministro Alexandre de Moraes (destaques acrescidos) :
'Os argumentos acima elencados conduzem à conclusão no sentido de que a pretensão executória de título executivo proveniente de decisão do TCU da qual resulte imputação de débito ou multa é prescritível; e, portanto, a ela se aplica o prazo prescricional da Lei de Execução Fiscal.
Nenhuma consideração houve acerca do prazo para constituição do título executivo, até porque esse não era o objeto da questão cuja repercussão geral foi reconhecida no Tema 899, que ficou adstrito, como sobejamente já apontado, à fase posterior à formação do título.'
Na minha compreensão, diante dessa decisão e da inexistência de lei específica tratando do tema, o TCU terá necessariamente que suprir essa lacuna legislativa definindo as consequências da prescritibilidade, tais como o prazo prescricional, o início da contagem e as causas de interrupção.
O Tribunal, ao apreciar o TC Processo 000.006/20173, decidiu remeter a análise do tema ao processo que será criado em decorrência do Acórdão 459/2022-TCU-Plenário (redator Ministro Walton Alencar Rodrigues) , de 9/3/2022, por meio do qual foi expedido comando à Secretaria-Geral de Controle Externo desta Casa para que formasse grupo técnico de trabalho destinado a apresentar projeto de ato normativo que discipline 'o tema da prescrição da pretensão ressarcitória e da prescrição da pretensão punitiva no âmbito do controle externo, tendo por base jurisprudência predominante do Supremo Tribunal Federal, adequando-a às especificidades das diversas formas de atuação do Tribunal de Contas da União'.
O processo autuado em decorrência daquele comando foi encaminhado ao gabinete do relator para as providências pertinentes. Até a conclusão desse trabalho, permanecem vigentes, em relação à prescrição da pretensão sancionatória, as regras do Acórdão 1441/2016-TCU-Plenário e, quanto à prescrição da pretensão ressarcitória, a imprescritibilidade. 
As contas em questão se referem ao exercício de 2012, e o recurso de revisão foi interposto, em 4/8/2021 (peça 57) , com base no Acórdão 3167/2020-TCU-Plenário, proferido nos autos do TC Processo 013.881/2014-0, no bojo do qual foi ordenada a audiência dos responsáveis em 6/12/2017, por força do Acórdão 2812/2017-TCU-Plenário. 
Ou seja, entre o final do exercício até o ato que ordenou as audiências sobre as irregularidades que maculam as contas, não transcorreu o prazo de 10 anos e, por consequência, não se consumou a prescrição."
Além disso, consignei incorporar às minhas razões decidir os fundamentos da análise empreendida pela Secretaria de Recursos (Serur) , que, sobre prescrição, foi no seguinte sentido:
"Análise da prescrição segundo os critérios do Acórdão 1441/2016-TCU-Plenário:
7.4. No que se refere à prescrição, o TCU tem tradicionalmente aplicado os critérios definidos no Acórdão 1441/2016-TCU-Plenário, que, em incidente de uniformização de jurisprudência, orientou-se pela aplicação do prazo de prescrição decenal previsto no artigo 205 do Código Civil, contado a partir da data da ocorrência do fato e interrompido pelo ato que ordenar a citação, a audiência ou a oitiva da parte.
7.5. No caso vertente, as contas referem-se ao exercício de 2012 e foram julgadas em 28/3/2017 mediante o Acórdão 2922/2017-TCU-Segunda Câmara, ora recorrido (peça 48) .
7.6. O recurso de revisão foi interposto em 4/8/2021 (peça 57) , mas se fundamenta nas conclusões do Acórdão 3167/2020-TCU-Plenário, mediante o qual os ora responsáveis foram penalizados com a multa prevista no artigo 58, inciso II, da Lei 8.443/1992. Esta decisão foi prolatada no âmbito do TC Processo 013.881/2014-0, relativo a denúncia, em que o ato que ordenou a audiência dos responsáveis foi o Acórdão 2812/2017-TCU-Plenário, prolatado em 6/12/2017.
7.7. Desse modo, conclui-se não ter decorrido o prazo decenal de prescrição previsto no Acórdão 1441/2016-TCU-Plenário.
Análise da prescrição pelo regime da Lei 9.873/1999
7.8. No regime da Lei 9.873/1999, a prescrição quinquenal se interrompe 'por qualquer ato inequívoco, que importe apuração do fato' (art. 2º, II) .
7.9. Nesse sentido, tem-se que as contas são de 2012 e a denúncia que consubstancia o TC Processo 031.881/2014-0 é de 23/5/2014 (peça 1, TC Processo 031.881/2014-0) , sendo a primeira instrução deste Tribunal de 5/6/2014 (peça 13, TC Processo 031.881/2014-0) .
7.10. Nos termos do artigo 2º, inciso I, da Lei 9.873/1999, a prescrição também é interrompida 'pela notificação ou citação do indiciado ou acusado, inclusive por meio de edital'.
7.11. No caso vertente, Lázaro Luiz Gonzaga foi notificado da audiência em 18/1/2018 (ofício: peça 245; AR: peça 252 do TC Processo 031.881/2014-0) ; e José Carlos Cirilo da Silva, em 19/1/2018 (ofício: peça 241; AR: peça 265 do TC Processo 031.881/2014-0) . Portanto, não procede a alegação deste último de que não foi notificado do presente processo.
7.12. A prescrição também se interrompe 'pela decisão condenatória recorrível' (artigo 2º, III, da Lei 9.873/1999) , o que, conforme alegado por José Carlos Cirilo da Silva, ainda não se deu no caso vertente.
7.13. De todo modo, conclui-se não ter ocorrido a prescrição quinquenal prevista na Lei 9.873/1999.
Conclusão sobre a prescrição
7.14. Ante o exposto, conclui-se que a prescrição não se operou por nenhum dos dois critérios."
Em que pese não existir o vício alegado, por se tratar de questão de ordem pública o tema da prescrição, considero importantes as considerações a seguir.
Em 11/10/2022 ocorreu o julgamento do TC Processo 008.702/2022-5, que resultou no Acórdão 2285/2022-TCU-Plenário e na edição da Resolução-TCU 344/2022. 
A mencionada norma estabelece que a prescrição nos processos de controle externo em curso no TCU observará o disposto na Lei 9.873/1999, na forma aplicada pelo Supremo Tribunal Federal, em especial como decidido na Ação Direta de Inconstitucionalidade 5.509 (art. 1º) , e que as pretensões punitiva e de ressarcimento prescrevem em cinco anos (art. 2º) .
Além disso, nos arts. 4º e 5º da resolução, está fixado o modo como será contado o prazo de prescrição, bem como se encontram definidas as suas causas interruptivas, respectivamente; já o art. 8º trata da prescrição intercorrente.
De acordo com a norma, no caso de processo de contas ordinária, o prazo de prescrição começa a contar da data de prestação de contas, 1°/10/2013 (peça 2) .
A comunicação do julgamento das contas, em 20/4/2017, interrompeu o prazo prescricional, tendo em vista que a partir deste evento passou a fluir o prazo para interposição de recurso.
Em 2/8/2021 o MPTCU interpôs Recurso de Revisão (peça 57) e, em 27/8/2021 e 8/9/2021, Lázaro Luiz Gonzaga (peça 69) e José Carlos Cirilo da Silva (peça 74) , respectivamente, foram notificados do despacho que admitiu o processamento do recurso e instaurou o contraditório.
A partir de então, tem-se como causa interruptiva o exame de mérito do recurso, em 28/3/2022 (peça 77) , o Parecer obrigatório do MPTCU, em 3/5/2022 (peça 80) e o acórdão que apreciou o recurso de revisão, Acórdão 2093/2022-TCU-Plenário, de 21/9/2022 (peça 82) .
Tem-se então que da notificação da interposição do recurso de revisão até a sua apreciação não ocorreu a prescrição quinquenal, tampouco a prescrição intercorrente, visto que o processo não ficou paralisado por mais de três anos pendente de julgamento ou despacho.
Inexistindo as alegadas omissões e não havendo sido identificados outros vícios a serem sanados na deliberação atacada, devem ser rejeitados os presentes embargos. 
	Ante o exposto, voto por que o Tribunal adote o acórdão que ora submeto à deliberação deste Colegiado. 
TCU, Sala das Sessões, em 1 de novembro de 2022.
Ministro BRUNO DANTAS 
Relator